ACORDAO-COMPLETO-2468598

ACÓRDÃO 939/2022 ATA 5/2022 - SEGUNDA CÂMARA

VISTOS, relatados e discutidos estes autos em que se aprecia petição de arguição de nulidade e embargos de declaração em face do Acórdão 8648-TCU-2ª. Câmara,
ACORDAM os Ministros do Tribunal de Contas da União, reunidos em Sessão da 2ª Câmara, ante as razões expostas pelo Relator, com fundamento nos arts. 32 e 33 da Lei 8.443/1992, em:
9.1. conhecer, com fundamento nos arts.  171 e 174 do Regimento Interno desta Corte de Contas, da petição encaminhada à peça 115 e deferi-la, para declarar a nulidade do Acórdão 8648-2020-TCU-2ª. Câmara;
9.2. não conhecer dos embargos de declaração por perda de objeto;
9.3. restituir os autos ao Relator do feito para reapreciação do recurso de reconsideração;
9.4. dar ciência desta deliberação ao embargante e aos demais interessados.

Embargos de declaração interposto por Pedro Paulo Martone Branco,Via Pública - Instituto Para O Desenvolvimento da Gestão Pública e Organizações de Interesse Público contra Acórdão 8648-TCU-2ª. Câmara.

Segunda Câmara

Fundação Nacional do Índio.

3. Interessados/Responsáveis/Recorrentes:
3.1. Interessado: Ministério da Justiça (extinta). 
3.2. Responsáveis: Pedro Paulo Martone Branco (XXX.777.398-XX); Via Pública - Instituto Para o Desenvolvimento da Gestão Pública e Organizações de Interesse Público (04.546.064/0001-43).
3.3. Recorrentes: Pedro Paulo Martone Branco (XXX.777.398-XX); Via Pública - Instituto Para o Desenvolvimento da Gestão Pública e Organizações de Interesse Público (04.546.064/0001-43).

13.1. Ministros presentes: Aroldo Cedraz (na Presidência), Augusto Nardes (Relator) e Antonio Anastasia.
13.2. Ministros-Substitutos presentes: Marcos Bemquerer Costa e André Luís de Carvalho.

ACORDAO-COMPLETO-2530197

Acórdão 2782/2022 - Segunda Câmara

Pedro Paulo Martoni Branco

AUGUSTO NARDES

Ministro Augusto Nardes.

Originalmente, tratam os autos de tomada de contas especial instaurada pela Fundação Nacional do Índio - Funai/MJ, em desfavor de Via Pública - Instituto para o Desenvolvimento da Gestão Pública e das Organizações de Interesse Público e de Pedro Paulo Martone Branco em razão da impugnação total de despesas, em decorrência da constatação de irregularidades na execução do Termo de Parceria 6/2005 (peça 77, p. 1-2) , celebrado em 29/12/2005, que tinha por objeto: i) o processamento, produção e publicação de seis volumes da revista institucional da Funai (Brasil Indígena) ; ii) a realização pela Funai da Mostra Internacional dos Povos Indígenas do Brasil, na sede da ONU em Nova Iorque; e iii) a elaboração e proposta de projeto a ser apresentado ao Ministério da Cultura, visando ao financiamento da publicação de uma Enciclopédia dos Povos Indígenas do Brasil.
2. 	Para essas finalidades, foi orçado, inicialmente, o valor de R$ 430.000,00, a ser repassado pelo parceiro público à Oscip. Posteriormente, por meio da Cláusula Terceira do 2º Termo Aditivo (peça 1, p. 204-212) , esse valor foi acrescido em R$ 90.000,00, elevando-se ao total de R$ 520.000,00. A vigência inicial do ajuste foi estabelecida de 29/12/2005 a 28/12/2006, tendo sido prorrogada até 28/12/2007, e a prestação de contas deveria ser apresentada até 28/2/2008.
3.	No âmbito deste Tribunal, foi promovida a citação dos responsáveis (peças 23 e 24) em razão da não comprovação da boa e regular aplicação dos recursos repassados por meio do Termo de Parceria 6/2005 e do pagamento de diárias e passagens em desacordo com a jurisprudência dessa Corte de Contas. Após as devidas análises pela unidade técnica e pelo Ministério Público junto a esse Tribunal, foi proferido o Acórdão 9853/2017-TCU-Plenário, por meio do qual foi declarada a revelia de Pedro Paulo Martone Branco e foram julgadas irregulares as presentes contas, tendo sido os responsáveis condenados ao pagamento de débito e da multa prevista no art. 57 da Lei 8.443/1992.
4.	Irresignados, os responsáveis interpuseram recursos de reconsideração contra o aludido decisum, por meio do qual o Sr. Pedro Paulo Martone Branco alegou a falta de individualização de sua conduta e sua culpabilidade, o que teria inviabilizado sua defesa, motivo por que solicitou o afastamento da sua responsabilidade, considerando que não lhe foram imputadas condutas dolosas ou omissivas (peça 62, p. 14-15) .
5.	A Secretaria de Recursos, ao analisar o feito, concluiu que os responsáveis não comprovaram  a boa e regular aplicação dos recursos federais transferidos para a execução do Termo de Parceria Funai 6/2005, tendo em vista a inexecução parcial do objeto pactuado e a transferência de grande parte dos referidos recursos para contas bancárias estranhas ao ajuste, motivo pelo qual propôs o conhecimento dos recursos interpostos para no mérito negar-lhes provimento, o que foi acompanhado pelo Ministério Público junto a este Tribunal e ratificado pelo Tribunal, que proferiu o Acórdão 8648/2020-TCU-2ª. Câmara, de minha relatoria. 
6.	Em face dessa decisão, os responsáveis peticionaram em 19/8/2021 (peça 85) , reiterando o pedido em 29/4/2021 (peça 115) , requerendo a nulidade do Acórdão 8648/2020-TCU-2ª. Câmara, "uma vez que os patronos dos Requeridos tiveram seu direito de sustentação oral tolhido por uma falha no link enviado pelo Tribunal, e que poderia ser evitada caso a advogada tivesse recebido o link com a devida antecedência, pois assim seria possível sanar eventual problema com a equipe técnica em tempo hábil". 
7.	Nesse ínterim, o Instituto para o Desenvolvimento da Gestão Pública e das Organizações de Interesse Público (Instituto Via Pública) e Pedro Paulo Martone Branco opuseram embargos de declaração em face desse último decisum (peça 111) , mediante o qual encaminham, em sua defesa, os seguintes argumentos, in verbis:
	
	INSTITUTO PARA O DESENVOLVIMENTO DA GESTÃO PÚBLICA E DAS ORGANIZAÇÕES DE INTERESSE PÚBLICO ("INSTITUTO VIA PÚBLICA") e PEDRO PAULO MARTONI BRANCO, devidamente qualificados nos autos em epígrafe, vêm, por seus advogados, à presença de V. Exa., com fundamento no art. 287 do Regimento Interno do TCU, opor tempestivamente os presentes Embargos de Declaração em face do Acórdão 8648/2020-TCU-Segunda Câmara, com fundamento nas razões a seguir expostas.
	O r. Acórdão embargado contém pontos que merecem ser saneados para que se retrate inteiramente a realidade dos fatos.
	De início, retoma-se que os ora Embargantes, quando da interposição do Recurso de Reconsideração, trouxeram à baila a responsabilidade solidária da FUNAI, vez que ao órgão cumpria acompanhar, supervisionar e fiscalizar a execução do termo de parceria e prestar o apoio necessário à OSCIP para que fosse alcançado o objeto.
	Porém, a realidade à época foi exatamente em direção contrária. Não houve qualquer cooperação da FUNAI para consecução do objeto do termo de parceria, ao contrário, o que se verificou foram atrasos dos repasses que representaram percalços à execução do objeto da parceria.
	Nesse sentido, os ora Embargantes destacaram no Recurso de Reconsideração a seguinte impugnação:
A apreciação sobre a análise da prestação de contas vistas no Relatório de TCE no. 01/2014 desconsidera a realidade de execução e isenta a FUNAI de qualquer responsabilidade sobre a parceria, que em conceito é a cooperação entre as partes em prol de atividades de interesse público. 
	Todavia, incorrendo em verdadeira omissão, o Voto constante do v. córdão recorrido não analisou a questão em destaque, omitindo-se acerca da responsabilidade da FUNAI sobre a parceria pactuada. 
	Verifica-se análise sobre a questão somente do Relatório do V. Acórdão, porém realizada de forma absolutamente contraditória.
	Isso porque, o Relatório do v. Acórdão recorrido expressamente assume que houve "desídia da entidade na função fiscalizatória" e que "havia também obrigações destinadas à Funai que não foram corretamente observadas", porém, o v. Acórdão conclui que essa culpa da FUNAI "não foi decisiva para a consumação do dano". Vejamos:
16.23. No relatório do acórdão recorrido, se observa que "de fato, houve certa desídia da entidade [Funai] na função fiscalizatória ao não instalar a Comissão de Avaliação da Parceria (item 3.1.2. 'e' do TP 6/2005) que poderia contribuir para a plena execução do objeto avençado. Além de atribuições específicas que essa comissão  tinha, havia também obrigações destinadas à Funai que não foram corretamente observadas." (peça 42, p. 7) .16.24. Nos termos do art. 16, § 2º, da Lei 8.443/1992, todo e qualquer agente, público ou privado, que integre a cadeia causal que culmine na ocorrência de dano ao erário deve responder por sua recomposição. Todavia, é razoável o entendimento adotado pelo acórdão recorrido de que essa responsabilidade cabe, primeiramente, à entidade que se beneficiou dos pagamentos indevidos e a seu dirigente. Isso não importa em "driblar" a responsabilidade da Funai, mas, apenas, em considerar que não foi decisiva para a consumação do dano.
	De modo absolutamente contrário, ao analisar a responsabilidade dos Embargantes, o V. Acórdão consignou que a mera participação na cadeia causal já a configuraria, conforme se verifica do seguinte trecho:
No que se refere à aplicação da multa, acompanho a unidade técnico na análise da questão da alegada ausência de dolo e de má-fé do recorrente, quando afirma que "para a aplicação da multa do art. 57 da Lei 8.443/1992, não é necessária a demonstração de locupletamento do dirigente, mas apenas da sua participação, mesmo que apenas culposa, na cadeia causal que deu origem ao dano".
	
	Veja-se, portanto, que a responsabilidade da FUNAI é afastada sob o fundamento de que, embora o órgão tenha integrado a cadeia causal, a sua participação não foi decisiva para a consumação do dano. 
	Contudo, contraditoriamente, a responsabilidade dos Embargantes é fundamentada "apenas da sua participação, mesmo que apenas culposa, na cadeia causal que deu origem ao dano".
	Resta, assim, comprovada a existência de contradição do v. Acórdão recorrido, porquanto aos Embargantes é atribuída responsabilização apenas pela participação na cadeia causal, ao passo que a responsabilidade da FUNAI é afastada sob o fundamento de que a participação do órgão não foi decisiva para consumação do dano - ainda que tenha efetivamente participado da cadeia causal.
	Com a devida vênia, cabe à esta C. Corte de Contas decidir se a responsabilização relaciona-se à participação da cadeia causal ou à efetiva contribuição para consumação do dano.
	Diante do exposto, requer sejam os presentes Embargos de Declaração acolhidos e providos para que sejam saneadas as omissões e contradições aqui apontadas, com a consequente correção do v. Acórdão.
É o Relatório

8.1. Luis Felipe Marcondes Dias de Queiroz (357.320/OAB-SP) e outros, representando Pedro Paulo Martone Branco e Via Pública - Instituto Para o Desenvolvimento da Gestão Pública e Organizações de Interesse Público.

Procuradora-Geral Cristina Machado da Costa e Silva.

TOMADA DE CONTAS ESPECIAL. TERMO DE PARCERIA. INEXECUÇÃO PARCIAL DO OBJETO. IRREGULARIDADE. DÉBITO. MULTA. RECURSO DE RECONSIDERAÇÃO. CONHECIMENTO. RAZÕES INSUFICIENTES PARA ELIDIR A IRREGULARIDADE. NEGATIVA DE PROVIMENTO. PETIÇÃO. ARGUIÇÃO DE NULIDADE DO JULGAMENTO DO RECURSO DE RECONSIDERAÇÃO POR CERCEAMENTO DE DEFESA, DECORRENTE DE IMPOSSIBILIDADE DE REALIZAÇÃO DE SUSTENTAÇÃO ORAL POR ENVIO TARDIO DO LINK DE ACESSO À SESSÃO TELEPRESENCIAL. EMBARGOS DE DECLARAÇÃO. CONHECIMENTO DA PETIÇÃO. DEFERIMENTO. PERDA DE OBJETO DOS EMBARGOS DE DECLARAÇÃO.

TOMADA DE CONTAS ESPECIAL (TCE)

Secretaria de Recursos (Serur); Secretaria de Controle Externo de Tomada de Contas Especial (SecexTCE).

Aprecia-se, nesta oportunidade, petição formulada pelo Instituto para o Desenvolvimento da Gestão Pública e das Organizações de Interesse Público (Instituto Via Pública) e de Pedro Paulo Martone Branco, apresentada em 19/8/2021 (peça 85) , reiterada em 29/4/2021 (peça 115) , de arguição de nulidade do Acórdão 8648/2020-TCU-2ª. Câmara, de minha relatoria, argumentando que "os patronos dos Requeridos tiveram seu direito de sustentação oral tolhido por uma falha no link enviado pelo Tribunal, e que poderia ser evitada caso a advogada tivesse recebido o link com a devida antecedência, pois assim seria possível sanar eventual problema com a equipe técnica em tempo hábil". 
Segundo o peticionário, não restou garantida a ampla defesa e o contraditório (art. 5º, LV da Constituição Federal) , uma vez que tal falha deste Tribunal acabou por obstar o exercício da prerrogativa dos advogados de proferir sustentação oral, motivo pelo qual requer que seja anulado o Acórdão 8648/2020-TCU-2ª. Câmara (peças 92 a 94) , com fundamento no artigo 171 do Regimento Interno deste TCU, a fim de que seja designada nova inclusão em pauta e a concessão de nova oportunidade, e os meios necessários, para sustentação oral aos patronos dos Requeridos".
Em preliminar, anoto que eventual nulidade pode ser arguida pela parte mediante petição, uma vez que o art. 174 do Regimento Interno expressamente autoriza a parte a fazer tal provocação ao Relator ou ao Tribunal. Assim, a petição em tela pode ser conhecida.
No mérito, de pronto, os argumentos trazidos pelo recorrente confirmam que houve cerceamento de defesa por ocasião de impedimento de realização de sustentação oral no julgamento do recurso de reconsideração. De fato, em consulta à Secretaria das Sessões desta Corte, foi constatado que o link de acesso à Sessão de 2ª. Câmara, realizada às 11h do dia 18/8/2020 para o julgamento do Acórdão 8648/2020-TCU, foi encaminhado tardiamente, e como a defesa enfrentou dificuldades de acesso ao link, não houve tempo hábil para sanar o problema, resultando em nulidade processual do referido Acórdão. 
Assim, resta demonstrado que houve prejuízo concreto ao interessado, o que, ante o disposto nos arts. 171 e 174 do Regimento Interno do Tribunal, enseja a declaração de nulidade da deliberação em debate.
Cabe, portanto, deferir o pleito do interessado.
Por conseguinte, os embargos de declaração posteriormente opostos pelo interessado (peça 111) perderam o objeto, razão pela qual deixo de tecer comentários acerca das alegações apresentadas.
	Ante as razões expostas, VOTO no sentido de que o Tribunal conheça da presente petição para, no mérito, deferi-la, na linha do Acórdão que ora submeto à deliberação deste colegiado.
TCU, Sala das Sessões Ministro Luciano Brandão Alves de Souza, em 8 de março de 2022.
Ministro JOÃO AUGUSTO RIBEIRO NARDES
Relator